臺灣臺中地方法院刑事判決　　　　　　　　　　　　九十三年度易字第二七四五號
　　公　訴　人　臺灣臺中地方法院檢察署檢察官
　　被　　　告　丙○○
　　選任辯護人　張欽昌律師
右列被告因違反著作權法案件，經檢察官提起公訴（九十三年度偵字第一七一七六號
），本院判決如左：
    主  文
丙○○無罪。
    理  由
一、公訴意旨略以：被告丙○○係臺中縣神岡鄉○○村○○路二六七號尚達電化製品
    有限公司（下稱尚達公司）負責人，未經告訴人己○○○唱片有限公司（下稱豪
    記公司）授權或許可，於民國九十三年間，意圖銷售而擅自重製豪記公司所有如
    扣押目錄表所附歌曲清單所示之「一生只有你」、「男人情女人心」、「情深深
    」、「真心只愛你」、「問花」、「阿郎」等九十七首音樂著作於電腦點唱機內
    ，並將該電腦點唱機置於尚達公司倉庫內銷售，為警於同年九月十六日十五時十
    分許查獲，並扣得電腦點唱機一台、點歌目錄表二本。原起訴書認被告涉犯著作
    權法第九十一條第二項意圖銷售而擅自以重製之方法侵害他人之著作財產權之罪
    嫌，嗣經公訴人變更為著作權法第九十一條之一第二項明知係侵害著作財產權之
    重製物而散布罪嫌。
二、按犯罪事實應依證據認定之，無證據不得認定犯罪事實；不能證明被告犯罪者，
    應諭知無罪之判決，刑事訴訟法第一百五十四條第二項、第三百零一條第一項分
    別定有明文。又認定犯罪事實之證據係指足以認定被告確有犯罪行為之積極證據
    而言，該項證據自須適合於被告犯罪事實之認定，始得採為斷罪資料，最高法院
    二十九年上字第三一０五號判例可資參照。且刑事訴訟上證明之資料，無論其為
    直接或間接證據，均須達於通常一般之人均不致有所懷疑，而得確信其為真實之
    程度，始得據為有罪之認定，若其關於被告是否犯罪之證明未能達此程度，而有
    合理懷疑之存在，致使無從形成有罪之確信，根據「罪證有疑，利於被告」之證
    據法則，即不得遽為不利被告之認定，亦有最高法院七十六年度台上字第四九八
    六號判例可循。其以情況證據（即間接證據）斷罪時，尤須基於該證據在直接關
    係上所可證明之他項情況事實，本乎推理作用足以確證被告有罪，方為合法，不
    得徒憑主觀上之推想，將一般經驗上有利被告之其他合理情況逕予排除，此觀諸
    最高法院三十二年上字第六十七號判例意旨亦甚彰明。末按，告訴人之告訴，本
    以使被告受刑事追訴為自的，故其陳述是否與事實相符，自應調查其他證據，以
    資審認，苟其所為攻擊之詞，尚有瑕疵，則在此瑕疵未予究明以前，即不能遽採
    為斷罪之基礎，亦均有最高法院三十年上字第八一六號、六十九年台上字第一五
    三一號判例可資參佐。
三、本件公訴人認被告丙○○涉有違反著作權法罪嫌，無非係以：被告供承查扣之電
    腦點唱機係在其公司倉庫內為警查獲一節，證人戊○○雖證稱該點唱機係伊所送
    修等語非無疑義，並有告訴代理人乙○○指訴其於上址向被告洽詢購買時，被告
    即向告訴代理人表示無版權之點唱機較為便宜，但不能放在店裡明顯的地方，並
    帶領告訴代理人至公司倉庫內檢視該電腦點唱機，並對其價格、功能詳加介紹等
    語綦詳，復有著作權讓與證明書十三份、照片二十二張附卷可稽及電腦點唱機一
    台、歌本目錄二本扣案可資佐證，為其主要論據。
四、訊據被告丙○○固供承其係上址「尚達公司」之負責人，扣案之電腦點唱機內重
    製有上開「一生只有你」等音樂著作，該點唱機置於尚達公司倉庫，嗣於九十三
    年九月十六日十五時十分許為警查扣該點唱機及點歌目錄表二本等情，然堅決否
    認有何違反著作權法之犯行，辯稱：該點唱機為客戶戊○○所送修，並非伊所製
    造、重製前揭歌曲於其中，亦未銷售、散布該點唱機等語。
五、經查：
（一）證人即被告客戶戊○○於九十三年十一月十日偵訊中證稱：伊於九十三年七月
      二十九日在臺中縣龍井鄉一家叫捷譽購的商店購得扣案點唱機，沒有牌子，不
      是向被告購買的；因為該點唱機開始用就不能退帶，而在八月底要將該機器拿
      去捷譽購維修時，去二次發現店門都關起來，剛好伊上班都會經過神岡，所以
      在九十三年九月十日順便將該點唱機送至被告公司維修，伊只使用過一次，幾
      乎跟新的一樣，送修的時候將整台機器裝在箱子裡等語（見偵查卷第六七頁至
      第六九頁偵訊筆錄），並於九十四年三月十一日本院審理中行交互詰問時結證
      稱：「（問：（提示扣案之點唱機）該點唱機是何人所有？）是我的；（問：
      問：你怎麼會有這台點唱機？）我在九十三年七月二十九日在捷譽購大賣場（
      位於臺中港路與遊園路口）以二萬五千元購買；（問：為何這台點唱機會於被
      告倉庫內搜索到？）我在九十三年九月十日送到被告公司修理。（庭呈尚達家
      電產品有限公司產品服務工作單第二聯紅色客戶聯，與被告提出該工作單第一
      聯白色存根及第三聯藍色公司聯內容符合，閱後發還）；（問：既然你是在傑
      譽購購買該扣案點唱機，為何會送到被告公司修理？）我在八月底的時候有先
      後兩次要送去捷譽購修理，但是該捷譽購都關門，因我在潭子俊龍公司上班，
      因我走高速公路從豐原神岡下交流道會經過尚達公司，我看該公司很大，所以
      我就送到該公司修理，我跟該公司負責人及員工均不認識；（問：該扣案點唱
      機有何故障情形？）看ＤＶＤ時，以手動方式無法退匣，如果使用遙控器就可
      以；（問：你送修時，為何將歌本一併送往該公司？）因為我本來想跟捷譽購
      公司更換新品，所以將歌本及配件都一併裝箱，並且擺在車內十天左右，捷譽
      購公司都沒有開，才會整箱送往尚達公司修理；（問：有無用過該台點唱機點
      播歌曲？）有，可以點唱；（問：點歌機裡有無你放進的卡帶有無退匣？）沒
      有；（問：你之前於偵查中說一開始用無法退帶？）我用一次就發生這問題，
      我買回去隔幾天在八月初才開始使用；（問：新買的機器在八月初就發現有功
    能故障，為何不立即拿回去購買的地點退貨？）因為它的遙控器可以退帶，且
      我當初很忙，沒有急著去退貨；（問：店員有無發現你將點歌本一併送去，要
      你帶回去？）我將整箱的東西交給他，他並沒有拆封看，是店員與我接洽，並
      非被告；（問：你有說機器要轉賣給被告公司？）沒有；（問：你在捷譽購買
      時，機器是否陳列在架上？）沒有，放在倉庫邊邊，沒有拆箱，是店員說有比
      較便宜的，要的話可以拿給我看。我要買的時候，有請他拆封給我看；（問：
      有無保證書給你？）沒有，他說壞了可以找他們店維修」等語（見本院九十四
      年三月三十一日審判筆錄第四頁至第九頁），證人戊○○前後證述情節大致相
      符，徵諸其所庭呈之編號二五八號的尚達家電產品服務工作單第二聯客戶聯（
      紅）原本內容，核與被告提出之同編號的尚達家電產品服務工作單第一聯存根
      聯（白）、第三聯回公司聯（藍）原本內容、字跡一致，有各該單據彩色影印
      本各一紙附卷可稽（原本核閱無訛發還），並有被告提出訂有該編號存根聯、
      且從二五一號連續編號至三００號之尚達家電產品服務工作單一本可佐，堪認
      證人戊○○及被告提出之前揭送修單據為真實，參以該送修單據上記載「點歌
      機無法退匣」一節，經本院當庭勘驗扣案點唱機結果：「經以遙控器及手動方
      式均無法退匣」（見前揭審判筆錄第三頁），足認扣案之點唱機確有如單據上
      記載之故障事項。
（二）衡諸證人即捷譽購賣場現址使用人丁○○於九十四年三月三十一日本院審理中
      行交互詰問時結證稱：伊為紳越電器有限公司負責人，快樂購是該公司門市名
      稱，地點在臺中縣龍井鄉○○路一三二號，該址房屋是臺勵福股份有限公司所
      有，伊從九十三年九月一日承租、整理該處，於十月一日開始營業。在租賃該
      地點以前，常常經過該處，之前是在做捷譽購，賣電器的；伊於八月下旬與屋
      主談承租該房子的事，電話談一次，對方就答應，因為伊常常經過該地，八月
      中旬發現捷譽購已經關門，所以直接與屋主談租賃的事，伊不是捷譽購一關門
      就去跟屋主詢租，是在八月底才跟屋主問，因為伊與捷譽購是同業，知道因為
      捷譽購跟廠商跳票，伊並不是去頂捷譽購的店等語（見前揭審判筆錄第一０頁
      至第一三頁），並有房屋租賃契約書一份及臺中縣警察局烏日分局九十四年二
      月二十二日烏警刑字第０九四０００二三六七號函一紙附卷可稽，證人丁○○
      所證捷譽購店址所在、結束營業時間等節，核與證人戊○○所證其本來欲於八
      月底將扣案點唱機送至捷譽購賣場維修未果之時間、地點相符，益徵證人戊○○證述其嗣後改將扣案點唱機送至被告公司維修一節足資憑信。公訴意旨所認
      ：衡諸常情，購置之電器用品如有損壞，應送回原購置地點維修為正辦；且證
      人戊○○送修時又將點歌目錄二本一併送往，更屬悖於常情。該點唱機是否確
      實係證人戊○○送修，非無疑義一節，未及衡酌前揭客觀事證，遽為不利被告
      之認定，容係推測。況依前揭本院採認之事證整體觀之，出售扣案點唱機之店
      家既已歇業，證人戊○○即無從將扣案之點唱機送至該處維修，其改送上班途
      中所經過之他店維修，與常情尚無悖離；再者，其將點歌目錄二本併與點唱機
      裝整個置於包裝箱中送修，無非本於向原出賣該機之業者更換新機之初衷，縱
      使送修亦得為方便測試點歌之用，亦於常情無甚悖離。是則，證人戊○○上開
      證述除有維修單據、勘驗扣案點唱機結果及證人丁○○證述等證據佐證外，其
      所證述情節，難認與常情有何悖離之處，而其與被告及證人丁○○亦查無何親
      屬或其他利害關係，更無因此為虛偽陳述之必要。是認證人戊○○所證上情足
      堪採憑，被告辯稱扣案點唱機係證人戊○○送至其公司維修一節，應堪採信。
（三）右揭公訴意旨所指犯行，雖據告訴代理人乙○○於偵審中指訴：伊於尚達公司
      向被告洽詢購買時，被告即向伊表示無版權之點唱機較為便宜，但不能放在店
      裡明顯的地方，並帶領伊至公司倉庫內檢視該電腦點唱機，並對其價格、功能
      詳加介紹等語綦詳，並提出錄音光碟譯文一份為憑，然告訴代理人指訴所據之
      扣案點唱機及點歌目錄二本，既無證據證明係由被告所製造、銷售，而係由證
      人戊○○向其他商家購得後送至被告公司維修，證人戊○○亦證稱並未將扣案
      點唱機轉賣給被告公司等語如上，即難以之在被告公司查獲一節，即認係由被
      告所製造並非法重製前揭音樂著作或銷售之，亦無從憑此調查告訴代理人指訴
      情節為真實，而卷附照片二十二張所示內容復僅針對扣案點唱機及點歌目錄拍
      攝所得，另卷附之著作權讓與證明書僅得證明告訴人享有前揭音樂著作之著作
      權，尚與公訴人指訴被告涉有侵害告訴人音樂著作權之重製行為或散布行為有
      間。
（四）被告既非扣案之點唱機之製造者或銷售者，其經手扣案點唱機係本於與證人戊○○間之修繕契約關係，對於扣案點唱機內之音樂著作內容為何、點唱機歌庫
      收錄有侵害告訴人音樂著作權之上開歌曲等情是否明知，即非無疑，其僅係為
      維修扣案點唱機而占有之，對於扣案點唱機內容物是否經合法授權，本即毋須
      過問。況我國著作權法採取創作保護主義，著作人於著作完成時即享有著作權
      ，不以申請登記為要件，且著作權主管機關自八十七年一月二十三日起即不再
      辦理著作權登記業務，於該日前所辦理之著作權登記，悉依當事人之陳報所為
      ，迄今是否變動，並無資料可查（經濟部智慧財產局九十二年八月二十六日智
      著字第０九二０００七四七八號函旨可按），且音樂著作之詞、曲之著作財產
      權得分離視之，各自有獨立之著作財產權，各詞、曲著作財產權人又可就各種
      著作財產權利（如重製權、公開演出權、公開播送權、公開傳輸權、出租權等
      ）分別授與不同之人，如此分別、層層授權之情況下，查詢究竟何人享有何種
      著作財產權，實屬困難，再者，扣案點唱機中歌庫所含歌曲，據告訴代理人於
      本院審理中所陳：被告侵害告訴人音樂著作權歌曲為九十首，該點唱機內歌曲
      約達九千首等語，核被告供承：點唱機裡頭約有八、九千首歌曲等語大致相當
      （見本院九十四年四月二十八日審判筆錄第八頁），是則告訴人於該歌庫中享
      有音樂著作權而遭侵害之歌曲比例甚低，極難查悉著作財產權人誰屬或已委託
      何相關團體後，再去一一覓得授權，被告於占有扣案點唱機之際，是否知悉應
      再進一步查證相關仲介團體對於所管理之歌曲究竟有哪些權利，藉以確認授權
      情形，即非無疑。況由告訴人指訴情節可知，本件告訴人認為被告所侵害其著
      作權之歌曲，並非如一般盜版唱片或影片，係全片重製者，而係謂歌庫晶片中
      僅其中之九十首為重製者，再依蒐證照片及扣案點歌目錄所示，其播放之歌曲
      ，除標示歌名、作詞、作曲之外，並未標示出品公司之名稱，實難期被告由多
      達數千首歌曲中，去分辨何者為有著作權之物，何者為無著作權之物。從而，
      亦難認被告明知行為符合「音樂著作未經授權重製於電腦點唱機」之要件，而
      具有以散布之方式侵害告訴人著作財產權之犯罪故意。
六、綜上所述，本案尚無積極證據足認被告有何重製、散布侵害告訴人音樂著作權歌
    曲之行為，而該當著作權法第九十一條第二項意圖銷售而擅自以重製之方法侵害
    他人之著作財產權之要件，亦未具有著作權法第九十一條之一第二項明知係侵害
    著作財產權之重製物而散布之充分認知，並決意以散布之方式侵害告訴人之著作
    財產權，而具有犯罪之故意，此外，復查無其他積極證據足認被告確有公訴人所
    指前揭違反著作權法之犯行，是被告是否有侵害他人著作權之犯行，既顯然尚有
    合理之懷疑存在，而不能證明被告犯罪，依照上開說明，即應為被告無罪之諭知
    。
據上論斷，應依刑事訴訟法刑法第三百零一條第一項，判決如主文。
本案經檢察官甲○○到庭執行職務
中      華      民      國    九十四    年      五      月     十二     日
                                臺灣臺中地方法院刑事第八庭
                                    審判長法  官   朱  光  國
                                          法  官   鍾  堯  航
                                          法  官   吳  崇  道
右正本證明與原本無異。
如不服本判決，應於判決送達後十日內向本院提出上訴狀（須附繕本），上訴於臺灣
高等法院臺中分院。
                                          書記官
中      華      民   國    九十四    年      五      月     十二     日
